【裁判字號】    90,訴,1367
【裁判日期】    901113
【裁判案由】    偽造文書
【裁判全文】
臺灣臺中地方法院刑事判決                          九十年度訴字第一三六七號
    公  訴  人  台灣台中地方法院檢察署檢察官
    被      告  乙○○
                丁○○
                Ａ○○
                辰○○
右列被告等因偽造文書等案件，經檢察官提起公訴（八十八年度偵字第一九一九九號
、第一九二００號、第一九二０一、一九二０二號、九十年度偵字第五一六七號），
本院判決如左：
    主  文
乙○○共同行使偽造私文書，足以生損害於他人，處有期徒刑貳月，如易科罰金，以
佰元折算壹日。附表一編號一所示內容之各類所得扣繳暨免扣繳憑單正本壹張、附
表二編號一所示內容之服務（在職）證明書上服務單位之印文、負責人之印文及附表
二編號一之在職證明書上鄭李百合之署押，均沒收。
丁○○共同行使偽造私文書，足以生損害於他人，處有期徒刑貳月，如易科罰金，以
佰元折算壹日。附表一編號二所示內容之各類所得扣繳暨免扣繳憑單正本壹張、附
表二編號二所示內容之服務（在職）證明書上服務單位之印文、負責人之印文，均沒
收。
Ａ○○共同行使偽造私文書，足以生損害於他人，處有期徒刑貳月，如易科罰金，以
佰元折算壹日。附表一編號三所示內容之各類所得扣繳暨免扣繳憑單正本壹張、附
表二編號三所示內容之服務（在職）證明書上服務單位之印文、負責人之印文，均沒
收。
辰○○共同行使偽造私文書，足以生損害於他人，處有期徒刑貳月，如易科罰金，以
佰元折算壹日。附表一編號四所示內容之各類所得扣繳暨免扣繳憑單正本壹張、附
表二編號四所示內容之服務（在職）證明書上服務單位之印文、負責人之印文及附表
二編號四之在職證明書上段明祥之署押，均沒收。
    事  實
一、乙○○、丁○○、辰○○因急需現金週轉，黃○○（尚未提起公訴）適見中福興
    業有限公司（設台中市○○路○段八十一號六樓Ｃ室，以下簡稱：中福公司）所
    刊登代辦信用貸款之廣告，乃與如附表（一）所示之各業務員（不詳姓名年籍）
    接洽，惟乙○○、丁○○、辰○○等三人因未任職，或任職職位不高或因年收入
    太低，不符合信用貸款之條件。然因該等業務員每辦成一件貸款，可向中福公司
    領取新台幣（下同）一萬五千元不等之佣金，遂提供偽造之各類所得扣繳暨免扣
    繳憑單（下稱扣繳憑單）、服務（在職）證明書，以供客戶可以順利獲得申貸。
    乙○○、丁○○、辰○○等三人明知該情，黃○○亦明知該情，仍找來亦明知該
    情之Ａ○○，分別與如附表（一）所示之各業務員基於偽造文書及意圖為自己不
    法所有之犯意聯絡，由該等業務員分別提供乙○○、丁○○、辰○○、Ａ○○等
    四人之年籍等資料，經由同公司之業務員陳思惠（另案判處有期徒刑八月）委請
    某真實姓名不詳而被稱呼為「林先生」之成年男子，於如附表（一）所示之行使
    日期前數日，在不詳之處所，偽造如附表（一）所示內容之扣繳憑單，並將偽造
    之如附表（二）所示各服務單位及各負責人之印章，分別蓋用在同表所示內容之
    服務（在職）證明書上，並偽造鄭李百合、段明祥之署押於附表二編號一、四所
    示之服務（在職）書上（段明祥部分為第二份服務證明書），而偽造鄭李百合、
    段明祥分別在各申報單位以附表二所示之職務服務任職之（在職）證明書。乙○
    ○、丁○○、Ａ○○、黃○○（以上二人共同行使）、辰○○等人繼於附表（一
    ）所示之行使日期，在台中市第十一信用合作社專門委員未○○前往中福公司核
    辦對保時，據以行使該偽造之扣繳憑單及服務（在職）證明書，持向該合作社辦
    理「歡心理財」免保人消費性貸款三十萬元，足生損害於如附表所示之各申報單
    位（服務單位）、各扣繳義務人（負責人）、台中市第十一信用合作社放款審核
    之正確性。乙○○、丁○○、Ａ○○、辰○○於借得三十萬元後，扣除各種費用
    外，尚需向中福公司購買納骨塔位（每塔位約十一萬至十二萬元左右），實得僅
    約十五萬元左右，Ａ○○於借得該款項後，隨即將之交付予黃○○。迨八十八年
    一月二十七日，經員警在台中市○○路○段八一號六樓查獲中福公司涉嫌違反公
    司法罪嫌，再至台中市第十一信用合作社扣取借款人之擔保放款保管書件資料袋
    （共一千二百十一袋），始獲悉上情。
二、案經臺中縣警察局烏日分局移送臺灣臺中地方法院檢察署檢察官偵查起訴。
    理  由
一、訊據被告乙○○、丁○○、Ａ○○、辰○○（以下簡稱乙○○等四人）矢口否認
    有行使偽造文書及詐欺犯行，均辯稱：伊完全不知道業務員有提出前開文書云云
    ，惟右揭事實業經證人陳思惠於臺灣臺中地方法院檢察署八十七年度偵字第二六
    四四八號偽造文書案件偵查中供稱：中福公司取得扣繳憑單之方法有二種，一種
    是向他人購買，一種是自己用手寫。向他人購買部分，每天都會有一個林先生打
    電話來問伊是否需要扣繳憑單，伊提供林先生資料後，林先生就會交給伊所需的
    扣繳憑單，至於扣繳憑單上之資料，有些是由熱河路分公司的同事冒充稅務員打
    電話去詢問的，有些是依據名片上的資料；自己用手寫部分，伊曾看過文心路的
    同事用手寫過（見臺灣臺中地方法院檢察署八十七年度偵字第二六四四八號偵查
    卷第七十至七十二頁）等語明確，復據證人即臺中市第十一信用合作社專門委員
    未○○於臺灣臺中地方法院檢察署八十八年度偵字第七五一五號違反公司法案件
    偵查中及本件（八十八年度偵字第一九一九九號）偵查時陳稱：借款人在對保時
    ，才現場蓋上私章，表示他們所提出之資料真實，借款人當時都拿著扣繳憑單及
    在職證明正本出來，讓伊等與影本核對相符後，才由他們自己或中福公司的人員
    蓋章在其上等語（見卷附八十九年一月二十七日及八十九年三月二十七日訊問筆
    錄）明確。且另案被告即中福公司業務員蘇怡菁、張芝瑋、莊家蓉、廖貴香、陳
    碧雲、邱春龍、陳羿君、郝鎮西、王清華、王宥筌、賴金華、張志銘、黃玫雀、
    謝東峰、左竹君、王緒宏、許世豐、林玉姿、石惠禎、劉振華、廖子淇、江耀庭
    等人於臺灣臺中地方法院檢察署八十八年度偵字第七五一五號違反公司法案件偵
    查中亦均供陳：借款人均知道所交付之扣繳憑單及在職證明都是假的，他們對保
    時有在偽造之扣繳憑單上親自蓋章或由銀行人員幫他們蓋等語（見該偵查卷八十
    九年一月二十七日訊問筆錄），證人黃○○雖到庭結證稱：印章全部是中福公司
    的人蓋的，我們（指Ａ○○與黃○○）全部都不知道他們在蓋什麼云云，惟查前
    開證人與被告Ａ○○共同提出之資料係偽造不實的，證人為本案之共犯之一，其
    所為證詞，難免偏頗，況前開證人與被告Ａ○○所提出之資料中包括附表一編號
    三所示之公司營業處所之相片，業據被告Ａ○○於本院審理時供稱：「當時有看
    到相片」等語，顯見被告Ａ○○辯稱伊不知對保時提出什麼資料云云，不足採信
    ，又被告乙○○等四人均由台中市第十一信用合作社專門委員未○○辦理對保，
    對保時有與被告確認扣繳憑單等文件，業據證人未○○於本院審理時結證稱：被
    告四人均拿身分證、扣繳憑單過來，面對面對保，服務證明書已經附在卷內，有
    跟被告四人拿身分證、扣繳憑單等核對影本確認過，被告四人才在扣繳憑單影本
    上簽名等語屬實，被告四人辯稱扣繳憑單、服務證明書均非渠等提出行使云云，
    顯係卸責之詞，不足採信。此外，並有如附表一、二所示之扣繳憑單、在職證明
    書及服務證明書、臺中市第十一信用合作社歡心理財免保人消費性貸款借款申請
    書等件在卷可稽。本件事證明確，被告等四人之犯行均洵堪認定。
二、查扣繳憑單係刑法第二百十條所稱之私文書；在職（服務）證明書則屬同法第二
    百十二條關於服務之特種文書。被告乙○○等四人原不符辦理信用貸款之條件，
  竟意圖為自己不法所有，以行使偽造扣繳憑單及服務證明書之詐騙方式申貸，致
    臺中市第十一信用合作社誤認被告乙○○等四人符合條件而准貸，亦足生損害於
    如附表所示之各申報單位（服務單位）、各扣繳義務人（負責人）及臺中市第十
    一信用合作社審核貸款之正確性。是核被告乙○○等四人所為，均係犯刑法第二
    百十六條、第二百十條行使偽造私文書罪、同法第二百十六條、第二百十二條行
    使偽造特種文書罪及同法第三百三十九條第一項詐欺取財罪。被告乙○○、丁○
    ○、辰○○各與承辦業務員間，被告Ａ○○與關係人黃○○與承辦之業務員間，
    分別具有犯意之聯絡與行為之分擔，均為共同正犯。至陳思惠、「林先生」與被
    告等人未有任何接觸，尚難認被告等人事前即知悉各業務員係經由陳思惠轉交資
    料予「林先生」進行偽造文件，故被告乙○○等四人與陳思惠、「林先生」間，
    並未存有共犯關係，併此敘明。被告乙○○等四人偽造私文書及特種文書之低度
    行為，應各為行使之高度行為所吸收均不另論罪。被告乙○○等四人同時地行使
    偽造私文書及行使偽造特種文書，係一行為觸犯數罪名，為想像競合犯，應從較
    重之行使偽造私文書罪論處。又被告乙○○等四人所犯上開行使偽造私文書與詐
    欺取財罪間，有方法、結果之牽連關係，為牽連犯，應從一重之行使偽造私文書
    罪處斷。爰審酌被告乙○○、丁○○、黃三節因個人或家庭因素急需現金週轉，
    被告Ａ○○為關係人黃○○之因素，為使銀行核准貸款，竟不惜以行使偽造文書
    之方式告貸，破壞社會金融交易秩序，所生危害非淺，惟念及被告等四人均因社
    會歷練不足，遭業務員利用，情境堪憫及犯罪後態度均尚屬良好等一切情狀，分
    別量處如主文所示之刑，並均諭知易科罰金之折算標準（按本件被告等人行為後
    ，刑法第四十一條業於九十年一月十日修正公布，同年月十二日生效，修正後刑
    法第四十一條第一項前段規定「犯最重本刑為五年以下有期徒刑以下之刑之罪，
    而受六個月以下有期徒刑或拘役之宣告，因身體、教育、職業或家庭之關係或其
    他正當事由，執行顯有困難者，得以一元以上三元以下折算一日，易科罰金。」
    與修正前刑法第四十一條規定「犯最重本刑為三年以下有期徒刑以下之刑之罪，
    而受六月以下有期徒刑或拘役之宣告，因身體、教育、職業或家庭之關係，執行
    顯有困難者，得以一元以上三元以下折算一日，易科罰金。」不同。比較新舊法
    結果，以新法較有利於行為人，故依刑法第二條第一項前段規定，本件自應適用
    裁判時之法律即修正後刑法第四十一條第一項之規定，被告乙○○等四人均得諭
    知易科罰金之折算標準，併此敘明），以示懲儆。
三、如附表一所示內容之扣繳憑單四張，經被告乙○○等四人持向臺中市第十一信用
    合作社辦理貸款申請後，除影本留存於臺中市第十一信用合作社外，正本均已返
    還中福公司或被告乙○○等四人，此觀之前開扣繳憑單上均亦載有「本影本與正
    本相符，如有不實願負法律責任」等字樣即明，是該等扣繳憑單正本既係被告等
    四人所有，且供為本件犯罪所用之物，雖未扣案，但不能證明均業已滅失，併依
    刑法第三十八條第一項第二款宣告沒收之；至於扣繳憑單「影本」已因行使而非
    屬被告乙○○等人所有，爰不諭知沒收；至如附表二所示內容之在職（服務）證
    明書共五份，業因行使交付予臺中市第十一信用合作社申請貸款，不復屬被告乙
    ○○等人所有，惟其上偽造之各服務單位印文及偽造之各負責人之印文，及附表
    二第編號一之服務證明書及編號四之第二份服務證明書上負責人之署押均係偽造
    ，不問屬於犯人與否，均應依刑法第二百十九條之規定宣告沒收。再者，如附表
    二所示內容之在職（服務）證明書上所蓋用之各服務單位及各負責人之印章，核
    屬「林先生」所偽造，被告就此部分既與「林先生」無共犯之關係，依從刑依附
    主刑之原則，自不得在本案諭知沒收。末按所謂偽造署押，一方面必須違反本人
    之意思而具偽造之故意，另方面則在表示承認所簽署文書之效力，查本件被告乙
    ○○等四人之在職（服務）證明書上第一份，其上包括姓名、出生年月日、籍貫
    、地址、服務單位、負責人、職稱等字跡，均係以列印方式製作，或係以固定列
    表示是其上固有服務單位負責人之姓名，惟該姓名僅係表明負責人為何人，而非
    表示承認簽署文書之意思，該等姓名非屬偽造之署押，故均不為沒收之諭知，併
    此敘明。
四、至本案被告Ｂ○○、癸○○、寅○○、亥○○、宇○○、子○○、午○○、酉○
    ○、壬○○○、甲○○、申○○、庚○○、宙○○○、卯○○已審結；被告丙○
    ○、己○○、巳○○、辛○○、戌○○、戊○○、天○○、地○○（以上均通緝
    中）丑○○（拘提中）俟到案後另行審結，附此敘明。
據上論斷，應依刑事訴訟法第二百九十九條第一項前段，刑法第二條第一項前段、第
二十八條、第二百十六條、第二百十條、第二百十二條、第三百三十九條第一項、第
五十五條、修正後第四十一條第一項前段、第二百十九條、第三十八條第一項第二款
，罰金罰鍰提高標準條例第一條前段、第二條，判決如主文。
中    華    民    國      九十      年       十一      月     十三    日
                              臺灣臺中地方法院刑事第二庭
                                    法  官  陳 如 玲
右正本證明與原本無異。
如不服本判決，應於判決送達後十日內向本院提出上訴狀，上訴於臺灣高等法院臺中
分院( 須附繕本 )。
                                    書記官
中    華    民    國      九十      年       十一      月     十六    日
附錄論罪科刑法條全文：
第二百十六條
行使第二百十條至第二百十五條之文書者，依偽造、變造文書或登載不實事項或使登
載不實事項之規定處斷。
第二百十條
偽造、變造私文書，足以生損害於公眾或他人者，處五年以下有期徒刑。
第二百十二條
偽造、變造護照、旅券、免許證、特許證及關於品行、能力服務或其他相類之證書、
介紹書，足以生損害於公眾或他人者，處一年以下有期徒刑、拘役或三百元以下罰金
。
第三百三十九條第一項
意圖為自己或第三人不法之所有，以詐術使人將本人或第三人之物交付者，處五年以
下有期徒刑、拘役或科或併科一千元以下罰金。
  附表（一）
┌──┬─────┬────┬────┬──┬────────┬─────┬────┐
│編號│所得人姓名│給付總額│扣繳稅額│年度│申報單位        │扣繳義務人│業務員  │
│    │          │        │        │    │                │          │行使日期│
├──┼─────┼────┼────┼──┼────────┼─────┼────┤
│ 一 │乙○○    │853420  │33960   │85  │董泰企業股份    │鄭李百合  │不詳姓名│
│    │          │        │        │    │有限公司        │          │中年男子│
│    │          │        │        │    │                │          │        │
│    │          │        │        │    │                │          │861126  │
├──┼─────┼────┼────┼──┼────────┼─────┼────┤
│ 二 │丁○○    │662000  │39720   │85  │洋毅通信有限公司│郭文嘉    │玄○○  │
│    ││        │        │    │                │          │861231  │
├──┼─────┼────┼────┼──┼────────┼─────┼────┤
│三  │Ａ○○    │631800  │37908   │86  │晉昌電機工程技術│          │        │
│    │          │        │        │    │顧問有限公司    │王福禎    │陳力偉  │                                                          │
      │
│    │          │        │        │    │                │          │871230  │
├──┼─────┼────┼────┼──┼────────┼─────┼────┤
│    │          │        │        │    │                │          │        │
│四  │辰○○    │664300  │ 39858  │86  │曾吉成實業有限  │ 段明祥   │不詳姓名│
│    │          │        │        │    │ 公司           │          │ 870618 │
└──┴─────┴────┴────┴──┴────────┴─────┴────┘
   附表（二）
┌──┬─────┬────┬────────┬─────┬────┬───────┐
│編號│在職人姓名│所任職位│服務單位        │負責人    │證明日期│備註          │
├──┼─────┼────┼────────┼─────┼────┼───────┤
│ 一 │乙○○    │協理    │董泰企業股份    │          │        │              │
│    │          │        │ 有限公司       │鄭李百合  │86年11月│ 一份         │
│    │          │        │                │          │        │ 偽造署押     │
├──┼─────┼────┼────────┼─────┼────┼───────┤
│ 二 │丁○○    │經理    │洋毅通信有限公司│郭文嘉    │861127  │ 一  份       │
│    │          │        │                │          │        │              │
├──┼─────┼────┼────────┼─────┼────┼───────┤
│ 三 │Ａ○○    │組長    │晉昌電機工程技術│王福禎    │871224  │一份          │
│    │          │        │顧問有限公司    │          │        │              │
│    │          │        │ │          │        │              │
│    │          │        │                │          │        │              │
├──┼─────┼────┼────────┼─────┼────┼───────┤
│    │          │        │                │          │        │              │
│    │          │        │                │          │        │              │
│四  │   辰○○ │業務經理│曾吉成實業有限  │ 段明祥   │  870615│ 二份         │
│    │          │        │                │          │        │              │
│    │          │        │  有限公司      │          │        │              │
│    │          │        │                │          │        │後一份偽造署押│
│    │          │        │                │          │        │              │
└──┴─────┴────┴────────┴─────┴────┴───────┘


司法院資訊處製作；財團法人民間司法改革基金會備份。
